【裁判字號】    99,台上,1370
【裁判日期】    990311
【裁判案由】    殺人等罪
【裁判全文】
最高法院刑事判決            九十九年度台上字第一三七０號
上   訴   人  台灣高等法院檢察署檢察官
上訴人即被告  甲○○
選 任辯護 人  王淑琍律師
上訴人即被告  乙○○
被        告  丙○○
上列上訴人等因被告等殺人等罪案件，不服台灣高等法院中華民
國九十八年十一月十二日第二審更審判決（九十八年度上更(一)字
第四０九號，起訴案號：台灣士林地方法院檢察署九十七年度少
連偵字第二三號），提起上訴，本院判決如下：
    主  文
原判決關於乙○○、丙○○部分撤銷，發回台灣高等法院。
其他上訴駁回。
    理  由
一、撤銷發回（關於乙○○、丙○○）部分：
本件原判決撤銷第一審關於上訴人即被告乙○○被訴傷害部分所
為諭知公訴不受理之判決，改判論處乙○○成年人與少年共同故
意對少年犯傷害致人於死罪刑；並以公訴意旨指被告丙○○共同
殺害被害人蘇家輝，涉犯殺人罪部分，經審理結果，認丙○○係
基於傷害之犯意所為，因而維持第一審就此部分所為諭知公訴不
受理之判決，駁回檢察官對此部分之第二審上訴。固非無見。
惟查：（一）、原判決於理由內，援引乙○○、丙○○、甲○○
、證人即未滿十八歲之少年藍○○、尹○○、黃○○及林○○（
真實名字、年齡資料均詳卷）與在場目擊之陳以倫、詹育賢所為
一致之供述，說明丙○○於乙○○車上參與謀議之內容僅止於教
訓被害人蘇家輝，抵達汐止火車站前廈，尾隨甲○○等人下車，
於藍姓少年以手肘撞擊被害人倒地，甲○○持球棒毆打被害人頭
部時，亦祇在場旁觀，並未動手毆人，尤未及與甲○○有殺人犯
意聯絡，甲○○即已實行完成殺害被害人之行為等情，因認丙○
○係基於傷害被害人之犯意，參與本件犯行，公訴意旨指丙○○
涉犯共同殺人罪嫌云云，尚有未洽等情。然於甲○○、乙○○有
罪之事實欄，就丙○○對本件犯行與其他共同正犯間有無何種共
同犯意聯絡，卻未認明記載，致上開理由之論述失其依據，已有
未合。（二）、證據取捨與其價值之判斷，固屬於事實審法院自
由行使之職權，但此項判斷職權之行使，前後標準須相一致，否
則即有判決理由矛盾之違法。原判決事實認定乙○○駕車附載甲
○○、丙○○及藍、尹、黃、林姓四少年等人，在車上共同謀議
教訓曾率眾毆打藍姓少年之被害人，迄車抵汐止火車站前廈，確
認被害人於該處後，即由乙○○留在車上等候接應，並提供其所
有預藏於車內之木製球棒一支，而乙○○、甲○○與藍、黃、林
姓三少年客觀上對於持該球棒朝人體頭部等重要部位猛擊，可能
致人於死，均能預見，但主觀上卻皆未預見，仍共同基於傷害之
犯意聯絡，由甲○○持該球棒與藍、黃、林姓三少年下車圍堵被
害人，丙○○亦尾隨之，嗣藍姓少年先以手肘撞擊被害人倒地後
，繼蹲下拳毆被害人臉部，甲○○單獨逾越原先共同傷害被害人
之犯意，變更為縱使被害人因遭棒擊頭部要害死亡亦不違背其本
意之殺人不確定犯意，持該球棒接續敲打已倒地之被害人頭部數
下，藍、黃、林姓少年等仍承上開傷害犯意，徒手毆打或腳踹被
害人，迄見被害人已無法動彈，始停止攻擊，相偕離去，嗣被害
人因傷重不治死亡等情；於理由內並說明乙○○等人謀議內容既
為教訓被害人，原均僅具傷害故意，且觀諸案發時，藍、黃、林
姓少年三人或徒手毆打或腳踹被害人，乙○○另於車內等候接應
，丙○○則僅在場旁觀等情，再參以甲○○變更原有傷害之犯意
，另基於殺人之不確定故意，持球棒攻擊已倒地之被害人頭部，
前後僅數秒鐘，為時甚短，是上開其他參與謀議而基於傷害犯意
共同前往教訓被害人之人，俱難事先預見而與甲○○有殺人犯意
聯絡，堪認乙○○、丙○○及藍、黃、林姓三少年均始終基於傷
害之共同犯意聯絡，參與本件犯行等語。乃原判決理由又另以教
訓被害人之謀議既定後，乙○○與藍、黃、林姓三少年客觀上均
明知持棒毆打人體重要部位，有致人於死之可能，主觀上卻未預
見，而由甲○○持乙○○提供之球棒，與藍、黃、林姓三少年共
同圍毆被害人，甲○○亦確持該球棒毆擊被害人頭部，致被害人
死亡，因認乙○○及藍、黃、林姓三少年之共同傷害行為，與被
害人死亡間有相當因果關係，均應負傷害致人於死罪責；然就其
事實認定自始即與乙○○等人共同謀議教訓被害人，並隨同藍、
黃、林姓三少年至案發現場，於上開理由之說明，並認與乙○○
等人同基於傷害之犯意聯絡參與本案之丙○○，對被害人死亡之
結果，是否與乙○○等人同屬客觀上應能預見，主觀上卻未預見
而應同負加重結果犯之罪責，竟未置一詞，且僅論以傷害罪。觀
諸乙○○、丙○○二人參與本件犯罪之情節，雖乙○○提供球棒
供本件犯行之用但留守車上，丙○○則親至案發現場，致二人分
擔之行為內容不同，又乙○○因留守車上，致對甲○○於案發現
場突然變更犯意，顯無從預料、防阻，遑論有犯意聯絡，而丙○
○在現場旁觀，於親睹甲○○持球棒毆擊被害人頭部要害時，既
未阻止，亦不及有犯意聯絡，但彼等同均參與謀議而基於傷害之
犯意聯絡，參與本件犯行，並均未實際參與毆打被害人之行為，
然原判決分別論以傷害致死及傷害罪，輕重懸殊，且未說明理由
，非但前後證據取捨判斷之標準不一，且有理由欠備之違法。（
三）、告訴乃論之罪，基於告訴不可分原則，對共同正犯、教唆
犯、幫助犯等正犯或共犯之一人撤回告訴者，其效力固及於上開
其他正犯或共犯，然非告訴乃論之罪，告訴人之告訴僅為偵查開
始原因之一，非訴追條件，檢察官對此類犯罪，因其他情事知有
犯罪嫌疑者，亦得逕行偵查起訴，故告訴人縱撤回告訴，不影響
偵查之進行，即不生撤回之效力，自無對正犯或共犯一人撤回告
訴效力及於其他正犯或共犯之可言。本件乙○○部分，原判決係
依刑法第二百七十七條第二項前段傷害致人於死論處罪刑，倘若
無誤，則該罪並非告訴乃論之罪，告訴人丁○○雖撤回對乙○○
之告訴，亦不生撤回之效力，尤無撤回之效力及於普通傷害罪共
同正犯丙○○之可言。原判決就丙○○被訴共同殺人部分，竟以
丙○○係基於傷害之犯意共同參與犯行，告訴人既已撤回對共同
正犯乙○○之告訴，其撤回之效力自及於丙○○，乃據而對丙○
○為不受理之諭知，自有不受理訴訟係不當之違誤。以上，或為
檢察官及乙○○上訴意旨所指摘，或係本院得依職權調查之事項
。原判決上述之違背法令影響於事實之確定，本院無可據以為裁
判，應認原判決關於乙○○、丙○○部分仍有發回更審之原因。
二、駁回（關於甲○○）部分：
按刑事訴訟法第三百七十七條規定，上訴於第三審法院，非以判
決違背法令為理由，不得為之。是提起第三審上訴，應以原判決
違背法令為理由，係屬法定要件。而上訴第三審法院之案件，是
否以判決違背法令為上訴理由，應就上訴人之上訴理由書狀加以
審查，如果上訴理由書狀並未依據卷內訴訟資料，具體指摘原判
決不適用何種法則或如何適用不當，或所指摘原判決違法情事，
顯與法律規定得為第三審上訴理由之違法情形，不相適合時，均
應認其上訴為不合法律上之程式，予以駁回。至原判決究有無違
法，與上訴是否以違法為理由，係屬二事。本件原審經審理結果
，認為上訴人甲○○殺人之犯行明確，因而維持第一審論處甲○
○殺人罪刑（處有期徒刑十二年）之判決，駁回檢察官及甲○○
對此部分之第二審上訴，已詳敘調查、取捨證據之結果及憑以認
定犯罪事實之心證理由。並就甲○○否認犯行之供詞及其所辯各
語認非可採，予以論述。甲○○雖否認殺人犯行，但就持扣案球
棒毆擊被害人頭部之事實，亦坦承不諱。依卷附法務部法醫研究
所函文，本件被害人確因頭部遭外力鈍擊，有可能為木棒毆打，
造成顱底之顱骨骨折、顱內出血，縱經開刀吸取血塊治療，然因
顱內出血影響深達顱骨基部之腦幹區，故仍中樞神經休克，不治
死亡，而扣案之甲○○持以毆擊被害人球棒，經第一審勘驗結果
，長約六十公分，直徑約五公分，木頭材質，質地堅硬，持以朝
人之頭部猛擊，確足生死亡結果，原判決乃據以認定被害人死亡
係遭甲○○持球棒毆擊頭部所造成，業於理由內說明甚詳。甲○
○上訴意旨以被害人死亡，或可能因急救過程中曾轉診延誤治療
所致，有因果中斷之情形，而質疑原審未予詳查，遽為不利甲○
○之判決，有證據調查職責未盡及理由不備之違法云云，係徒憑
己意，任意指摘，顯非適法之第三審上訴理由。又原判決以自扣
案球棒之上開長度、大小及材質觀之，持以朝人之頭部猛擊，足
生死亡結果，當為一般人所明知，甲○○於案發時雖未成年，然
已滿十八歲，智識正常，自無不知之理，竟持該球棒猛擊被害人
頭部要害，且為時僅短暫數秒，即造成被害人顱骨骨折，不治死
亡，足見其用力之猛，因認甲○○行為時，確有被害人縱因而死
亡亦不違背其本意之殺人不確定犯意；對甲○○否認犯行，所辯
因被害人身體扭動，其所持球棒始不慎擊中被害人頭部要害云云
，亦援引藍、林、黃及尹姓四位少年與目擊證人陳以倫等之供證
，說明甲○○持球棒擊中被害人頭部係蓄意所為，非由於被害人
扭動所致，所辯上情純屬事後圖卸，不足採信等語，詳加指駁及
說明。此乃原審本其職權之行使，對調查所得之證據定其取捨，
為價值上之判斷，顯無違背客觀上之經驗法則與論理法則。甲○
○上訴意旨或猶以甲○○行為時甫滿十八歲，智慮甚淺之陳詞，
或執案發後乙○○曾告誡甲○○等人慎防被害人前來報復、甲○
○事後聞知被害人死亡時甚感震驚難過，及以甲○○持球棒敲擊
被害人後是否造成球棒歪斜等與甲○○行為時有無殺人犯意之判
斷顯不相干之各情，主張甲○○無置被害人於死之故意，並指摘
原判決就甲○○此等辯解未加調查、審認，亦未敘明理由，有理
由不備之違法云云，係就屬原審採證認事職權之適法行使及原判
決已說明事項，徒憑個人主觀意見，恣意指摘為違法，且仍為單
純事實之爭執，亦要難謂為適法之第三審上訴理由。再原判決就
甲○○參與謀議時，原僅商定教訓被害人，是其攜帶球棒共同圍
毆被害人之初，應係基於教訓傷害被害人之犯意，繼見被害人倒
地後，其持球棒毆擊被害人時，已單獨變更原有犯意為殺人之不
確定犯意，及甲○○之所以犯意變更之事實上原因，乃為逞一己
之凶狠各節，亦已分別於事實內認明記載，並於理由中闡述其認
定所憑之依據及得心證之理由。檢察官及甲○○上訴意旨俱指摘
原判決就此未加說明，有理由不備之違法云云，係未依卷證而為
指摘。依上揭說明，檢察官及甲○○對此部分之上訴，均為不合
法律上之程式，應予駁回。再甲○○之上訴既屬不合法，而應從
程序上予以駁回，是甲○○請求本院審酌其犯後態度良好及被害
人家屬有待其工作給付賠償等，改判輕刑一節，自無從審酌，併
予指明。
據上論結，應依刑事訴訟法第三百九十七條、第四百零一條、第
三百九十五條前段，判決如主文。
中    華    民    國  九十九  年    三    月   十一   日
                      最高法院刑事第四庭
                          審判長法官  張  淳  淙
                                法官  劉  介  民
                                法官  蔡  彩  貞
                                法官  李  錦  樑
                                法官  陳  國  文
本件正本證明與原本無異
                                      書  記  官
中    華    民    國  九十九  年    三    月   十六   日
                                                      V

司法院資訊處製作；財團法人民間司法改革基金會備份。
